【裁判字號】    94,上易,41
【裁判日期】    950223
【裁判案由】    
【裁判全文】
臺灣高等法院花蓮分院民事判決          94年度上易字第41號
上  訴  人  丙○○
訴訟代理人  楊志航律師
複代理人    甲○○
被上訴人    乙○○
上列當事人間請求侵權行為損害賠償事件，上訴人對於中華民國
94年6月16日臺灣花蓮地方法院94年度訴字第89號第一審判決提
起上訴，本院於95年2月9日言詞辯論終結，判決如下：
    主  文
原判決關於駁回上訴人後開第二項之訴部分廢棄。
上開廢棄部分，被上訴人應再給付上訴人新台幣貳仟柒佰元，及
自民國九十三年十二月二十一日起至清償日止，按年息百分之五
計算之利息。
其餘上訴駁回。
第二審訴訟費用，由被上訴人負擔十分之一，其餘由上訴人負擔
。
    事  實  及  理  由
一、本件事實、理由，及本院關於兩造攻擊防禦方法之意見，及
    法律上之意見，除關於中藥費用外，其餘與第一審判決書記
    載相同，茲引用之。
二、上訴人提起本件上訴主張：關於中藥費用1萬577元應列入、
    精神慰撫金應為50萬元及過失比例部分，本件被上訴人應負
    全部過失責任，故被上訴人應再給付上訴人50萬2953元，及
    自93年12月21日起之法定遲延利息，其理由如下：
（一）中藥費用11117元部分：中藥材1萬577元雖未經醫生開立
      證明屬於醫療上使用，惟其使用分為外傷用，以及營養補
      給，外傷用包括傷科七厘散600元，營養補給用包括：大
      田七、木香等1020元、補中益氣湯550元、杜仲粉等600元
      、田七等1060元、紅花等480元、補中益氣湯、澤蘭750元
      、吊粉1800元、玉珍散1600元，傷科七厘散為外傷用藥，
      與治療有關，依民法第184條規定，雖非西醫範圍，但仍
      對上訴人有治療之成效，不應限制上訴人關於尋求多種醫
      療方法之可能，至營養補給部分為增加生活上所需要支出
      ，亦有民法第193條之適用，不以經醫生處方為必要，此
      並非藥品，但上訴人遭被上訴人不法侵害時已高達83歲，
      非補充營養實不可能康復，故其補充營養為必要之支出，
      且屬增加生活上之需要，故應屬加害人必須賠償之項目。
（二）慰撫金部分：上訴人自92年因本件傷害住院期間，被上訴
      人未曾探望，且判決後，上訴人因本件車禍抵抗力已減弱
      ，氣管不適，感冒病發，無法外出，只能居家療養、臥病
      在床，被上訴人為上訴人之鄰居，從未進屋探望，且對上
      訴人之子揚稱：「你們拿我沒辦法! 」，又對其他鄰居說
      ：我沒有錢，他們輸的很難看，使得原本病重之上訴人病
      情更嚴重，被上訴人除狡辯卸責外，對犯行毫無悔意，以
      沒錢為由不負任何民事賠償責任，顛倒是非，企圖混淆村
      民視聽、恥笑上訴人，使被害人心理更受侵害，生命價值
      及尊嚴更受剝奪，上訴人每天看到被上訴人經過家門來回
      約7次，對上訴人受傷毫無歉意。上訴人係光榮退伍之職
      業軍人，且確信本件並無過失，上訴人本於誠信及軍人榮
      譽，不容被上訴人侵害尊嚴，肉體及精神上所受之傷害及
      痛苦非筆墨可形容，故慰撫金應以50萬元為適當。
（三）本件係被上訴人違規行駛內線快車道，並疏未注意，自後
      追撞欲左轉行駛已在內線車道往分向限制線缺口轉彎之上
      訴人，有臺灣省花東區車輛行車事故鑑定委員會鑑定意見
      書路況欄「雙向四車道，有分向限制線劃設，有慢車道之
      道路」、肇事及卷附道路交通事故現場圖及照片所示「告
      訴人機車倒地後之刮地痕起點距路口紅綠燈停等線之距離
      為17．1公尺，接近中央分隔線」即知。被上訴人係於內
      線快車道靠近中央分隔線位置追撞上訴人，惟其騎乘重型
      機車直向前行應不得行駛內線快車道。其違反保護他人法
      律而又未注意前車之動態，原審認上訴人與有過失且應負
      大部分責任實非適當，事實上本件應係被上訴人之過失違
      反保護他人法律以致，而應由其負全部責任。退而言之，
      縱認上訴人因行駛內線車道而有過失，亦應由被上訴人負
      主要肇事責任，應負擔約3分之2之過失責任，上訴人僅就
      行駛內線部分負3分之1之責。
三、被上訴人主張：本件車禍肇事主因為上訴人，業經鑑定明確
    ，有刑事判決可參；中藥材支出之必要性，原爭執其與傷害
    間之關係，其後同意依過失責任比例負擔；至事故發生後，
    於上訴人住院期間，被上訴人有前往探視，並擬先行支付2
    萬元慰問金，惟經上訴人當場回絕，且被上訴人曾主動2次
    申請調解，因被上訴人並無固定職業及薪資，名下亦無恆產
    ，且需撫育年幼子女，故難承擔上訴人要求之鉅額賠償，又
    上訴人現仍無照騎乘機車，未依醫囑注意後續復建療程，故
    原審量處之精神慰撫金並無偏低之情形。
四、本件之爭點及對爭點之意見如下：
（一）中藥材部分─被上訴人於本院同意依上訴人於原審所提出
      之單據，依過失程度比例負擔，故此部分並無爭執，應予
      列入賠償額之計算。上訴人於原審提出此部分之支出共
      11117元，扣除原審已准許之電熱毛毯、濕巾共1457元，
      透氣膠布360元、繃帶300元，共2117元外，依上訴人所提
      之單據，使用之中藥材尚有9000元（上訴人列10577元，
      應係計算錯誤），依上訴人於原審所提之單據，計算如下
      ：
  １、92年10月8日之大田七等（大田七450元、木香250元、三
      稜150元、莪朮170元），共1020元。
  ２、92年10月12日之補中益氣湯，550元。
  ３、92年10月20日之傷科七厘散，600元。（另膠帶及繃帶共
      660 元，原審已准許）。
  ４、92年10月25日杜仲粉等（杜仲粉250元、金不換粉200元、
      天汗粉150元），共600元。
  ５、92年11月1日之田七等（田七900元、木香500元、丹參200
      元），共1600元。
  ６、92年11月4日之紅花等，共480元。
  ７、92年11月10日之補中益氣湯等，共750元。
  ８、92年11月6日之吊粉，1800元。
  ９、92年11月16日之玉珍散1600元。
      中藥材合計共9000元，此有上訴人所提免用統一發票收據
      影本為證，且被上訴人於本院審理時，亦同意負擔此部分
      費用，故此部分之請求應予准許。
（二）過失責任及其比例─依上訴人機車受損部位為把手及前輪
      等部位之刮傷，肇事地點係在被上訴人直行方向之內側車
      道內，有本院依職權調閱之臺灣花蓮地方法院93年簡上字
      第21號卷附照片及現場圖可稽，即雙方撞擊地點係在被上
      訴人行車路線內。故本件車禍事故，係因上訴人無照騎乘
      機車，於行經交岔路口，由外側車道提前左轉，既未讓直
      行車先行，且未注意左後方來車，故上訴人為車禍之肇事
      主因；被上訴人雖亦有未注意車前狀況之情形，然與上訴
      人之過失程度比較，僅為肇事之次因。故原審依此，就兩
      造過失程度之認定，上訴人需負擔百分之70，被上訴人需
      負擔百分之30，並無違誤。上訴人仍執前詞，認其並無過
      失，或過失程度較輕云云，尚屬無據。
（三）且原審已依被上訴人所受之傷害，其精神上所受之痛苦，
      及雙方之身份、地位及家庭、經濟狀況、年紀、過失程度
      等，認上訴人得請求之慰撫金為8萬元，亦稱適當。
五、按損害之發生或擴大，被害人與有過失者，法院得減輕賠償
    金額，或免除之，民法第217條第1項定有明文。本件上訴人
    就車禍之發生與有過失，而應負擔百分之70之過失責任，已
    如前述，本院即應依上開過失比例，減輕被上訴人之賠償金
    額。則依據上開過失比例減輕被上訴人之賠償金額後，被上
    訴人再應給付上訴人2700元（9000元之百分之30）。
六、綜上所述，上訴人本於侵權行為損害賠償之法律關係，除原
    審准許之31504元外，再請求被上訴人給付50萬2953元，及
    自93年12月21日起至清償日止，按年息百分之5計算之利息
    ，於2700元及自93年12月21日起算之法定遲延利息部分，為
    有理由，應予准許，逾此所為請求，為無理由，應予駁回。
    原審就上開應准許部分，為上訴人敗訴部分，尚有未洽，上
    訴意旨求予廢棄改判，於此部分為有理由，爰由本院予以廢
    棄改判如主文第二項所示。至上訴人之請求不應准許部分，
    原判決為上訴人敗訴之判決，經核於法並無不合，上訴人及
    被上訴人敗訴部分之金額，均未逾0000000元，不得上訴第
    三審，故上訴人假執行之聲請已無必要，附此敘明。
七、據上論結，本件上訴為一部有理由，一部無理由，依民事訴
    訟法第449條第1項、第450條、第454條、第79條，判決如主
    文。
中    華    民    國    95    年    2     月    23    日
                        審判長法  官  何方興
                              法  官  林德盛
                              法  官  王紋瑩
以上正本係照原本作成。
本件不得上訴。
                          法院書記官  吳家瑩
中    華    民    國    95    年    2     月    23    日


司法院資訊處製作；財團法人民間司法改革基金會備份。
